臺灣士林地方法院民事裁定　100年度消債抗字第18號
抗　告　人
即債務人　　林國勝
上列抗告人因清算免責事件，對於民國100 年1 月5 日本院99年
度消債聲字第77號裁定提起抗告，本院裁定如下：
    主  文
抗告駁回。
抗告費用新臺幣壹仟元由抗告人負擔。
    理  由
一、按「法院為終止或終結清算程序之裁定確定後，除別有規定
    外，應以裁定免除債務人之債務。」；「法院裁定開始清算
    程序後，債務人有薪資、執行業務所得或其他固定收入，而
    普通債權人之分配總額低於債務人聲請清算前二年間，可處
    分所得扣除自己及依法應受其扶養者所必要生活費用之數額
    者，法院應為不免責之裁定。但債務人證明經普通債權人全
    體同意者，不在此限。」消費者債務清理條例第132 條、第
    133 條分別定有明文。而第二審法院認為抗告為無理由者，
    應為駁回之裁定，民事訴訟法第495 條之1 、第449 條第1
    項亦有明文。上揭規定，依據消費者債務清理條例第15條規
    定，於更生或清算程序準用之。
二、抗告人在原審聲請更生主張：抗告人為計程車職業駕駛人，
    有不能清償債務情事，前曾於民國95年7 月依中華民國銀行
    公會會員辦理消費金融案件無擔保債務協商機制與最大債權
    金融機構成立協商，協商條件為每月還款新臺幣（下同）2
    萬8,972 元。惟抗告人於協商當時以開計程車為業，每月收
    入不超過3 萬元，每月協商還款金額已佔其收入之全部，確
    係因不可歸責於己之事由，致履行協商條件顯有重大困難，
    且抗告人之無擔保或無優先權之債務總額為112 萬1,718 元
    ，未逾1,200 萬元，復未經法院裁定開始清算程序或宣告破
    產。為此，向本院聲請更生等語。事經本院以97年度消債更
    字第941 號（該案卷下稱941 號卷）民事裁定抗告人自98年
    11月16日17時起開始更生程序。嗣因抗告人所提出之更生方
    案未獲債權人同意可決，且更生方案所載清償總額為36萬元
    ，清償債務比例僅14.65 ％，低於抗告人前2 年可處分財產
    之數額，依據消費者債務清理條例第64條第2 項第4 款規定
    ，法院不得認可更生方案，依消費者債務清理條例第83條第
    1 項規定，應裁定開始清算程序，且因抗告人之財產不足以
    清償清算程序費用，依同條例第85條第1 項規定，應同時終
    止清算，而由本院另以99年8 月27日99年度消債清字第50號
    （該案卷下稱56號卷）民事裁定抗告人所提出之更生方案不
    予認可，並自同日17時開始清算程序，並同時終止清算程序
    。另依職權由原審法院於100 年1 月5 日以99年度消債聲字
    第77號（該案卷下稱31號卷）裁定抗告人不免責。
三、抗告人不服本院前開99年度消債聲字第31號清算免責事件之
    原審裁定提起抗告，所陳抗告意旨略以：抗告人於95年12月
    25日至96年9 月3 日每期繳款1,000 元予銀行，共9,000 元
    ，並於97年6 月10日清償現金卡債務13萬元、信用卡帳款2
    萬元。另於96年1 月11日至97年6 月30日償還聯邦銀行信用
    卡帳款5 萬74元，自95年12月至96年8 月償還中國信託銀行
    等債權人7 萬600 元，抗告人於本院98年度司執消債更字第
    294 號事件中，漏列交通費支出共4 萬4,240 元及營業車輛
    取得費用4 萬2,000 元，應均屬必要費用，原裁定理由計算
    抗告人前2 年可處分財產之數額有誤，正確數額應為58萬5,
    871 元。為此，提起抗告云云，而聲明：原裁定廢棄。
四、查依抗告人聲請更生所陳，其於聲請更生前2 年之收入總額
    為146 萬8,933 元，此為其可處分之財產總額，而扣除抗告
    人自己所陳報之自己生活支出及扶養費總額，包含向銀行清
    償債務之28萬5,674 元在內，為80萬2,822 元，即其自己及
    負扶養義務人必要生活費數額51萬7,148 元後，餘額為95萬
    1,785 元。而抗告人因財產不敷清償清算程序費用，經依消
    費者債務清理條例第85條第1 項規定，裁定開始清算併同終
    止清算程序，即債權人全未受分配取償，依據上揭同條例第
    133 條前段規定，因抗告人之財產循清算程序所能清償由債
    權人受分配之數額，不及於95萬1,785 元，法院即應為抗告
    人不免責之裁定。原審依據該條規定，為抗告人不免責之裁
    定，於法核無不合。抗告人雖執上情指摘原裁定不當，求予
    廢棄。惟姑不論消費者債務清理條例第133 條前段規定，僅
    係以債務人可處分收入扣除一定範圍支出後之數額與經清算
    程序債權人可受分配之金額相比較，資為應否裁定免責之基
    準，與其他債務人暨其扶養權利人必要生活費以外之支出是
    否必要為二事，抗告人主張其向債權人清償之數額應列計為
    必要支出，已有誤會。縱認如抗告人主張其必要生活費金額
    ，應包含償債、交通費及取得營業用車等項支出，而致聲請
    更生前2 年得處分之財產應認僅58萬5,871 元，因抗告人於
    清算程序清償債權人之金額為零元，債權人全未獲分配受償
    ，當然低於抗告人聲請更生前2 年可處分之資產扣除必要生
    活費之餘額，且未經抗告人證明業經普通債權人全體同意免
    責，即仍有消費者債務清理條例第133 條前段規定之適用，
    確應為抗告人不免責之裁定。
五、從而，抗告人於清算程序開始時，有執行業務所得，而普通
    債權人未能經清算程序受任何分配資為清償，要為低於債務
    人聲請清算前二年間，可處分所得扣除自己及依法應受其扶
    養者所必要生活費用之數額。揆之首揭消費者債務清理條例
    第133 條前段規定，法院於終止清算程序後，應為抗告人不
    免責之裁定。原審裁定抗告人不免責，於法洵無不合。抗告
    意旨指摘原審裁定不當，求予廢棄，為無理由，應予駁回。
六、又抗告人依聲請清算前之上開情狀，固應為不免責裁定，惟
    仍得依消費者債務清理條例第142 條規定，繼續清償債務，
    於各普通債權人受償額均達其債權額之20％以上後，再行聲
    請本院裁定免責，附此指明。
七、爰裁定如主文。
中    華    民    國   100    年    6     月    28    日
                  民事第二庭  審判長法  官  方彬彬
                                    法  官  馬傲霜
                                    法  官  蕭錫証
以上正本係照原本作成。
如不服本裁定，應於裁定送達後10日內，以法律見解具有原則上
重要性之理由，向本院提出再抗告狀，並繳納再抗告費新臺幣1
,000元。
中    華    民    國   100    年    7     月     4    日
                                    書記官  何婉菁